# Análise descritiva

```{r,message=FALSE}
library(AgroR)
```

## Um fator

```{r}
data("pomegranate")
attach(pomegranate)
desc(trat,WL)
```

## Dois fatores

```{r}
data(cloro)
attach(cloro)
desc2fat(f1,f2,resp)
```

## Três fatores

```{r}
data(enxofre)
attach(enxofre)
desc3fat(f1, f2, f3, resp)
```

## dispvar

```{r}
data("pomegranate")
dispvar(pomegranate[,-1])
trat=pomegranate$trat
dispvar(pomegranate[,-1], trat)
```

## tabledesc

```{r}
data(pomegranate)
tabledesc(pomegranate)
```

# Delineamentos simples

## Delineamento inteiramente casualizado

Considere o seguinte conjunto de dados:

```{r}
rm(list=ls())
data(pomegranate)
attach(pomegranate)
```

### default

Por *default*, o AgroR realiza a análise de variância, teste de normalidade dos erros de Shapiro-Wilk, teste de homogeneidade das variâncias de Bartlett, teste de independência dos erros de Durbin-Watson, teste de comparação múltipla de Tukey e o gráfico de colunas.

```{r}
DIC(trat, WL)
```

### Alterando teste de médias

Para alterar o teste de médias, é necessário alterar o argumento `mcomp`.

```{r,results='hide',fig.show='hide',message=FALSE,warning=FALSE}
DIC(trat, WL) # tukey
DIC(trat, WL, mcomp = "sk") # Scott-Knott
DIC(trat, WL, mcomp = "duncan") # Duncan
DIC(trat, WL, mcomp = "lsd") # LSD
```

### Alterando para teste não-paramétrico de Kruskal-Wallis

```{r}
DIC(trat, WL, test = "noparametric",geom="point")
```

### Transformando dados

O argumento `transf` define a transformação solicitada.

```{r}
DIC(trat, WL, transf = 0)
```

### Alterando parâmetros gráficos

```{r,results='hide',fig.show='hide',message=FALSE,warning=FALSE}
DIC(trat, WL, geom="point") # tipo de gráfico
DIC(trat, WL, ylab = "Weight loss (%)", xlab="Treatments") # nome de eixos
```

### Para fator quantitativo

```{r}
rm(list=ls())
data("phao")
with(phao, DIC(dose,comp,quali=FALSE,grau=2))
```

## Delineamento em blocos casualizados

Os argumentos para DBC e DQL são muito similares a função DIC. A diferença está apenas na inserção do argumento `block` e da alteração do teste não-paramétrico para Friedman.

```{r}
rm(list=ls())
data(laranja)
with(laranja, DBC(trat, bloco, resp,angle=45,
                  ylab = "Number of fruits/plants"))
```

### Teste de Friedman

```{r}
with(laranja, DBC(trat, bloco, resp, test="noparametric"))
```

## Delineamento em quadrado latino

```{r}
rm(list=ls())
data(porco)
with(porco,DQL(trat, linhas, colunas, resp))
```

## DIC e DBC por glm

```{r}
rm(list=ls())
data("aristolochia")
attach(aristolochia)
resp=resp/4 # total germinated seeds
# the value 25 is the total of seeds in the repetition
DIC.glm(trat, cbind(resp,25-resp), glm.family="binomial")
```

