# Análise descritiva

```{r,message=FALSE}
library(AgroR)
```

## Um fator

```{r}
data("pomegranate")
attach(pomegranate)
desc(trat,WL)
```

## Dois fatores

```{r}
data(cloro)
attach(cloro)
desc2fat(f1,f2,resp)
```

## Três fatores

```{r}
data(enxofre)
attach(enxofre)
desc3fat(f1, f2, f3, resp)
```

## dispvar

```{r}
data("pomegranate")
dispvar(pomegranate[,-1])
trat=pomegranate$trat
dispvar(pomegranate[,-1], trat)
```

## tabledesc

```{r}
data(pomegranate)
tabledesc(pomegranate)
```

****

# Função para croqui experimental

****

```{r}
Trat=paste("Treatments",1:6)
```

## Delineamento inteiramente casualizado

```{r}
sketch(Trat,r=3)
```

## Delineamento em blocos casualizados

```{r}
sketch(Trat, r=3, design="dbc")
```

## Delineamento inteiramente casualizado em esquema fatorial duplo

```{r}
sketch(trat=c(1,2),
       trat1=c(1,2,3),
       design = "fat2dic",
       r=3)
```


****

# Teste para duas amostras

****

## Teste t não pareado

```{r}
resp=rnorm(100,100,5)
trat=rep(c("A","B"),e=50)
test_two(trat,resp)
```

## Teste t pareado

```{r}
test_two(trat,resp,paired = TRUE)
```

## Teste Wilcoxon

```{r}
test_two(trat,resp,test = "w")
```

## Teste Wilcoxon pareado

```{r}
test_two(trat,resp,paired = TRUE,test = "w")
```


****

# Delineamento Inteiramente Casualizado

****

<br><br>

****

## Teoria

****

O Delineamento inteiramente casualizado é considerado o delineamento mais simples dentro da estatistica. No DIC as unidades experimentais são destinadas a cada tratamento de uma forma inteiramente casual (sorteio). Os experimentos formulados com este delineamento são denominados "experimentos inteiramente ao acaso".

<br>

O DIC apresenta as seguintes características:

- Considera apenas os princípios de repetição e casulização;
- Os tratamentos são divididos em parcelas de forma inteiramente casual;
- Exige que o material experimental seja semelhante e que as condições de estudo sejam completamentes uniformes;
- Os aspectos que devem ser considerados na semelhança entre as U.E. são aqueles que interferem nas respostas das mesmas aos tratamentos;
- Ele geralmente é mais utilizado em experimentos nos quais as condições experimentais podem ser bastante controladas (por exemplo em laboratórios);

<br>

****

### Vantagens

****

- Delineamento flexível - número de tratamentos e repetições depende apenas da quantidade de parcelas disponíveis

- O número de repetições pode diferir de um tratamento para o outro (experimento não balanceado)

- A análise estatística é simples

- O número de G.L. resíduo é o maior possível

<br>

****

### Desvantagens

****

- Exige homogeneidade das condições ambientais

- Pode estimar uma variância residual muito alta

****

### Modelo matemático para DIC

****

\begin{eqnarray}
y_{ji}=\mu+\tau_i+\varepsilon_{ij}
\end{eqnarray}

$y_{ji}$: é a observação referente ao tratamento i na repetição j;

$\mu$: é a média geral (ou constante comum a todas as observações);

$\tau_i$: é o efeito de tratamento, com $i = 1, 2, . . . , I$;

$\varepsilon_{ij}$: é o erro experimental, tal que $\varepsilon_{ij}$~N(0; $\sigma^2$).

****

### Hipóteses e Modelo 

****

\begin{eqnarray*}
\left\{
\begin{array}{ll}
H_0: & \mu_1 = \mu_2 =\mu_i\\[.2cm]
H_1: & \mu_i \neq \mu_i' \qquad i \neq i'.
\end{array}
\right.
\end{eqnarray*}

CV            | G.L.    |S.Q.         |Q.M.                     |  Fcalc                 | Ftab
-------------:|:-------:|:-----------:|:-----------------------:|:----------------------:|:----------------------------------
Tratamentos   | $a - 1$ | $SQ_{Trat}$ | $\frac{SQ_{Trat}}{a-1}$ | $\frac{QMTrat}{QMRes}$ | $F(\alpha;GL_{Trat} ;GL_{Res})$
resíduo       | $a(b-1)$| $SQ_{Res}$  |$SQRes$                  | -                      |
Total         | $ab-1$  |$SQ_{Total}$ | -                       | -                      |

<center>

**Correção**

$C = \frac{(\sum Y_{ij})^2}{ij}$

**Soma de Quadrados Total**

$SQ_{Total}=\sum Y_{ij}^2-C$

**Soma de Quadrados Tratamento**

$SQ_{Tratamento}=\frac{1}{J}\sum Y_{i}^2-C$

**Soma de Quadrados do resíduo**

$SQ_{Resíduo} = SQ_{Total} - SQ_{Tratamento}$

**Quadrado Médio do Tratamento**

$QM_{Tratamento} = \frac{SQ_{Tratamento}}{GL_{Tratamento}}$

**Quadrado Médio do Resíduo**

$QM_{Resíduo} = \frac{SQ_{Resíduo}}{GL_{Resíduo}}$

**F calculado**

$F_{Calculado}=\frac{QM_{Tratamento}}{QM_{Resíduo}}$

</center>

<br><br>

## DIC

Considere o seguinte conjunto de dados:

```{r}
rm(list=ls())
data(pomegranate)
```

#### default

Por *default*, o AgroR realiza a análise de variância, teste de normalidade dos erros de Shapiro-Wilk, teste de homogeneidade das variâncias de Bartlett, teste de independência dos erros de Durbin-Watson, teste de comparação múltipla de Tukey e o gráfico de colunas.

```{r}
with(pomegranate, DIC(trat, WL))
```

#### Alterando teste de médias

Para alterar o teste de médias, é necessário alterar o argumento `mcomp`.

```{r,results='hide',fig.show='hide',message=FALSE,warning=FALSE}
with(pomegranate, DIC(trat, WL)) # tukey
with(pomegranate, DIC(trat, WL, mcomp = "sk")) # Scott-Knott
with(pomegranate, DIC(trat, WL, mcomp = "duncan")) # Duncan
with(pomegranate, DIC(trat, WL, mcomp = "lsd")) # LSD
```


****

## Transformando dados

****

- O modelo de Análise de Variância pressupõe que exista homocedasticidade, ou seja, que os tratamentos apresentem a mesma variabilidade;
- Algumas vezes este pressuposto pode não ser atendido e assim, para corrigir este problema existe uma saída por vezes bastante simples que é a transformação de dados;
- Esta técnica consiste na utilização de um artifício matemático para tornar o modelo de ANOVA válido.

##### Heterogeneidade Irregular

- Ocorre quando alguns tratamentos apresentam maior variabilidade do que outros, contudo, não existe uma associação entre média e variância;

- Neste caso, não há uma transformação matemática que elimine esta variabilidade.

Solução:

* Modelos Lineares Generalizados;

* Análise não paramétrica.

<br>

##### Heterogeneidade Regular

- Acontece quando existe alguma associação entre as médias dos tratamentos e a variância;
- A heterocedasticidade regular está associada é falta de normalidade do erros;

Solução:

* Transformação dos dados;

* Modelos Lineares Generalizados;

* Análise não paramétrica.

<br>

****

##### Princípio de transformação

****

<br>

Seja $E(Y) = \mu$ a média de Y e suponha que o desvio padrão de Y é proporcional a potência da média de Y tal que:

<center>

$\sigma Y \alpha \mu^\alpha.$

</center>

O objetivo é encontrar uma transformação de $Y$ que gere uma variância constante.

Suponha que a transformação é uma potência dos dados originais, isto é:

<center>

$Y^*=Y^\lambda$

</center>

Assim, pode ser mostrado que:

<center>

$\sigma Y^* \alpha \mu^{\lambda+ \alpha-1}.$

</center>

Caso $\lambda = 1-\alpha$, então a variância dos dados transformados $Y^*$ é constante, mostrando que **não é necessário transformação**.

Algumas das transformações mais comuns são:

<br>

<center>

| $\lambda$ | Transformação       |
|:-----------:|:---------------------:|
| 1         | Nenhuma             |
| 0,5       | $\sqrt{y}$          |
| 0         | log(y)              |
| -0,5      | $\frac{1}{\sqrt{y}}$ |
| -1        | $\frac{1}{y}$         |

</center>

Box & Cox (1964) mostraram como o parâmetro de transformação $\lambda$ em $Y^* = Y^\lambda$ pode ser estimado simultaneamente com outros parâmetros do modelo (média geral e efeitos de tratamentos) usando o método de máxima verossimilhança. O procedimento consiste em realizar, para vários valores de $\lambda$, uma análise de variância padrão sobre:

$$Y_i(\lambda) = \left\{ \begin{array}{ll} \ln(X_i),~~~~~~\textrm{se $\lambda = 0$,} \\ \\ \dfrac{X_i^{\lambda} - 1}{\lambda},~~~~\textrm{se $\lambda \neq 0$,}\end{array} \right.$$

A estimativa de máxima verossimilhança de $\lambda$ é o valor para o qual a soma de quadrado do resíduo, SQRes($\lambda$), é mínima.

Este valor de $\lambda$ é encontrado através do gráfico de SQRes($\lambda$) *versus* $\lambda$, sendo que $\lambda$ é o valor que minimiza a SQRes($\lambda$).

Ou, ainda, o valor de $\lambda$ que maximiza a função de logverossimilhança.

<br>

Um intervalo de confiança $100(1-\alpha)$% para $\lambda$ pode ser encontrado calculando-se:

<center>

$IC(\lambda) = SQRes(\lambda)(1 \pm \frac{t2^2/2=2;v }{v})$

</center>

em que $v$ é o número de graus de liberdade.

Se o intervalo de confiança incluir o valor $\lambda = 1$, isto quer dizer que não é necessário transformar os dados.

No pacote AgroR, o argumento `transf` define a transformação solicitada, conforme a seguir:

```{r}
with(pomegranate, DIC(trat, WL, transf = 0))
```

## Kruskal-Wallis

```{r}
with(pomegranate, DIC(trat, WL, test = "noparametric", geom="point"))
```

#### Alterando parâmetros gráficos

```{r,results='hide',fig.show='hide',message=FALSE,warning=FALSE}
with(pomegranate, DIC(trat, WL, geom="point")) # tipo de gráfico
with(pomegranate, DIC(trat, WL, 
                      ylab = "Weight loss (%)", 
                      xlab="Treatments")) # nome de eixos
```

## Fator Quantitativo

```{r}
rm(list=ls())
data("phao")
with(phao, DIC(dose,comp,quali=FALSE,grau=2))
```

# Delineamento em blocos casualizados

****

## Teoria

****

<br><br>

- O delineamento em blocos ao acaso ou o delineamento em blocos casualizados são aqueles que levam em consideração os 3 princípios básicos da experimentação;
- O controle local é feito na sua forma mais simples e é chamado de blocos;
- Sempre que não houver homogeneidade das condições experimentais, deve-se utilizar o princípio do controle local;
- Estabelece-se, então, sub-ambientes homogêneos (blocos) e instalando, em cada um deles, todos os tratamentos, igualmente repetidos;
- Nessas condições, o delineamento em blocos casualizados é mais eficiente que o inteiramente ao acaso e, essa eficiência depende da uniformidade das parcelas de cada bloco;
- Pode-se haver diferenças bem acentuadas de um bloco para outro.
- O número de blocos e de repetições coincide apenas quando os tratamentos ocorrem uma única vez em cada bloco.

<br><br>


****

### Vantagens

****

<br>

- Controla as diferenças que ocorrem nas condições ambientais, de um bloco para outro;
- Conduz a uma estimativa mais exata para a variância residual, uma vez que a variação ambiental entre blocos é isolada.

****

### Desvantagens

****

<br>

- Pela utilização do princípio do controle local, há uma redução no número de graus de liberdade do resíduo;
- Exigência de homogeneidade das parcelas dentro de cada bloco limita o número de tratamentos, que não pode ser muito elevado.

<br>

****

### Modelo matemático 

****

<br>

\begin{eqnarray}
y_{ji}=\mu+\tau_i+\beta_j+\varepsilon_{ij}
\end{eqnarray}

$y_{ji}$: é a observação referente ao tratamento i no bloco j;

$\mu$: é a média geral (ou constante comum a todas as observações);

$\tau_i$: é o efeito de tratamento, com $i = 1, 2, . . . , I$;

$\beta_j$: é o efeito do bloco;

$\varepsilon_{ij}$: é o erro experimental, tal que $\varepsilon_{ij}$~N(0; $\sigma^2$).

****

### Hipóteses e Modelo 

****

\begin{eqnarray*}
\left\{
\begin{array}{ll}
H_0: & \mu_1 = \mu_2 =\mu_i\\[.2cm]
H_1: & \mu_i \neq \mu_i' \qquad i \neq i'.
\end{array}
\right.
\end{eqnarray*}

CV            | G.L.    |S.Q.         |Q.M.                     |  Fcalc                 | Ftab
--------------:|:---------:|:-------------:|:-------------------------:|:------------------------:|:----------------------------------
Tratamentos   | $a - 1$ | $SQ_{Trat}$ | $\frac{SQ_{Trat}}{a-1}$ | $\frac{QMTrat}{QMRes}$ | $F(\alpha;GL_{Trat} ;GL_{Res})$
Blocos        | $b-1$   | $Sq_{Blocos}$|$\frac{SQ_{Blocos}}{b-1}$|$\frac{QM_{bloco}}{QM_{Res}}$ | $F(\alpha;GL_{bloco} ;GL_{Res})$
resíduo       | $(a-1)(b-1)$| $SQ_{Res}$  |$\frac{SQRes}{(a-1)(b-1)}$                  | -                      |
Total         | $ab-1$  |$SQ_{Total}$ | -                       | -                      |

<br>

## DBC

No pacote AgroR, os argumentos para DBC e DQL são muito similares a função DIC. A diferença está apenas na inserção do argumento `block` e da alteração do teste não-paramétrico para Friedman.

```{r}
rm(list=ls())
data(laranja)
with(laranja, DBC(trat, bloco, resp,angle=45,
                  ylab = "Number of fruits/plants"))
```

## Teste de Friedman

```{r}
with(laranja, DBC(trat, bloco, resp, test="noparametric"))
```

# Delineamento em quadrado latino

<br><br>

****

## Teoria

****

- Na sessão de delineamento em blocos ao acaso, observamos que o mesmo é usado para reduzir o erro residual de um experimento utilizando o princípio do controle local;
- No Delineamento em Quadrado Latino, além dos princípios da repetição e da casualização, o princípio do controle local é utilizado duas vezes para controlar o efeito de dois fatores;
- Para controlar esta variabilidade, é necessário dividir as unidades experimentais em blocos homogêneos de unidades experimentais em relação a cada fator controlado.
- O número de blocos para cada fator controlado deve ser igual ao número de tratamentos.
Uma vez formados os blocos, distribui-se os tratamentos ao acaso com a restrição que cada tratamento seja designado uma única vez em cada um dos blocos dos dois fatores controlados.
- Os níveis de um fator controlado são identificados por linhas em uma tabela de dupla entrada e os níveis do outro fator controlado são identificados por colunas na tabela.
- A grande restrição dos ensaios em quadrados latinos é que para 2, 3 ou 4 tratamentos teremos apenas 0, 2 ou 6 g.l., respectivamente,para o resíduo.
- Por outro lado, com 9 ou mais tratamentos, o quadrado latino fica muito grande, trazendo dificuldades na instalação, pois, para 9 tratamentos, teremos 81 parcelas.
- Por isso, os quadrados latinos mais usados são os de 5 x 5, 6 x 6, 7 x 7 e 8 x 8.

<br>

****

### Modelo matemático 

****

\begin{eqnarray}
y_{ji}=\mu+\tau_i+\alpha_j+\beta_k+\varepsilon_{ij}
\end{eqnarray}

$y_{ji}$: é o valor observado na i-ésima linha e k-ésima coluna para o j-ésimo tratamento;

$\mu$: é a média geral (ou constante comum a todas as observações);

$\tau_i$: é o efeito de tratamento, com $i = 1, 2, . . . , I$;

$\beta_j$: é o efeito da k-ésima coluna;

$\alpha_j$: é efeito da j-ésima linha

$\varepsilon_{ij}$: é o erro experimental, tal que $\varepsilon_{ij}$~N(0; $\sigma^2$).

**O modelo é completamente aditivo, ou seja, não há interação entre linhas, colunas e tratamentos.**

****

### Hipóteses e Modelo 

****

\begin{eqnarray*}
\left\{
\begin{array}{ll}
H_0: & \mu_1 = \mu_2 =\mu_i\\[.2cm]
H_1: & \mu_i \neq \mu_i' \qquad i \neq i'.
\end{array}
\right.
\end{eqnarray*}

CV            | G.L.        |S.Q.        |Q.M.                      |  Fcalc                  | Ftab
--------------:|:-------------:|:------------:|:--------------------------:|:-------------------------:|:----------------------------------:
Tratamentos   | $p - 1$     |$SQ_{Trat}$ |$\frac{SQ_{Trat}}{p-1}$   |$\frac{QMTrat}{QMRes}$   | $F(\alpha;GL_{Trat} ;GL_{Res})$
Linhas        | $p - 1$     |$SQ_{L}$    |$\frac{SQ_{L}}{p-1}$      |$\frac{QM_{L}}{QM_{Res}}$| $F(\alpha;GL_{L} ;GL_{Res})$
Colunas       | $p - 1$     |$SQ_{C}$    |$\frac{SQ_{C}}{p-1}$      |$\frac{QM_{C}}{QM_{Res}}$| $F(\alpha;GL_{C} ;GL_{Res})$
resíduo       | $(p-2)(p-1)$|$SQ_{Res}$  |$\frac{SQRes}{(p-2)(p-1)}$|                         |
Total         | $p^2-1$     |$SQ_{Total}$|                          |                         |

<br><br>

## DQL

No AgroR, podemos realizar a análise de um experimento em quadrado latino pelo seguinte comando:

```{r}
rm(list=ls())
data(porco)
with(porco,DQL(trat, linhas, colunas, resp))
```

# DIC e DBC por glm

```{r}
rm(list=ls())
data("aristolochia")
attach(aristolochia)
resp=resp/4 # total germinated seeds
# the value 25 is the total of seeds in the repetition
DIC.glm(trat, cbind(resp,25-resp), glm.family="binomial")
```

