# DICT, DBCT e DQLT

Em algumas áreas das ciências agrárias, é comum realizar avaliações ao longo do tempo ou conduzir experimentos em que uma das variáveis explicativas não é de interesse e o pesquisador queira analisar individualmente, todavia, apresentando em um único gráfico. Nesse sentido, foi desenvolvido as funções DICT, DBCT e DQLT.

**Nota**: Quando constatado que não há efeito significativo, no gráfico, irá exibir como "ns".

## DICT

```{r}
data(simulate1)
with(simulate1, DICT(trat, tempo, resp))
```

## DBCT

```{r}
data(simulate2)
with(simulate2, DBCT(trat, bloco, tempo, resp))
```

## DQLT

```{r}
data(simulate3)
with(simulate3, DQLT(trat, linhas, colunas, tempo, resp))
```

## TBARPLOT.reverse

A pedido de alguns usuários, foi desenvolvido a função TBARPLOT.reverse, que realiza um gráfico reverso ao gráfico de colunas do default das funções, ou seja, ao invés da variável que não é de interesse ser representada pelo eixo x, ela será adicionada a legenda e a variável de interesse será representada no eixo x.

```{r}
data(simulate1)
a=with(simulate1, DICT(trat, tempo, resp))
TBARPLOT.reverse(a)
```

