# Esquema fatoria duplo

****

## Teoria

****

Nos experimentos mais simples comparamos níveis (tratamentos) de apenas um fator; Entretanto, existem casos em que dois ou mais fatores devem ser estudados simultaneamente para que possam nos conduzir a resultados de interesse;

Em geral, os experimentos fatoriais são mais eficientes para este tipo de experimento, pois estudam, ao mesmo tempo, os efeitos de dois ou mais fatores, cada um deles com dois ou mais níveis.

O fatorial é um tipo de esquema, ou seja, uma das maneiras de organizar os tratamentos e não um tipo de delineamento;

Os experimentos fatoriais são montados segundo um tipo de delineamento experimental;

Nos experimentos fatoriais, os tratamentos são obtidos pelas combinações dos níveis dos fatores.

<br>

****

### Tipos de efeitos avaliados

****

<br>

- Efeito Principal: é o efeito de cada fator, independente do efeito dos outros fatores;

- Efeito de Interação: é o efeito simultâneo dos fatores sobre a variável em estudo. Dizemos que ocorre interação entre os fatores quando os efeitos dos níveis de um fator são modificados pelos níveis do outro fator.

<br>

****

### Vantagens

****

<br>

a) Pode-se estudar dois ou mais fatores num único experimento.

b) Pode-se, por meio dos efeitos das interações, verificar se um fator é independente ou dependente do(s) outro(s).

****

### Desvantagens

****

<br>

a) O número de tratamentos ou combinações de níveis de fatores cresce, rapidamente, com o aumento do número de níveis, em cada fator, ou mesmo com o aumento do número de fatores.

b) A interpretação dos resultados se torna mais difícil é medida que aumentamos o número de níveis e de fatores no experimento.

<br>

****

### Modelo estatístico

****

<br>

As observações podem ser descritas pelo modelo estatístico linear:

<center>

$y_{ij} = \mu+\tau_{i}+\beta_{j}+(\tau\beta)_{ij}+\epsilon_{ij}$

</center>

- i = 1; 2; : : : ; a
- j = 1; 2; : : : ; b
- k = 1; 2; : : : ; r

em que:

- $y_{ijk}$ é o valor observado no i-ésimo nivel do Fator A e j-ésima nível do Fator B;
- $\mu$ é uma constante;
- $\tau_{i}$ é o efeito do i-ésimo nível do fator A;
- $\beta_{j}$ é o efeito do j-ésimo nível do fator B;
- $(\tau\beta)_ij$ é o efeito da interação entre $\tau_{i}$ e $\beta_{j}$;
- $(\epsilon)ijk$ é o componente de erro aleatório.

<br>

****

### Hipóteses e quadro da análise de variância

****

<br>

No experimento fatorial com 2 fatores, deseja-se testar a signicância de ambos os fatores. 

Há interesse em testar hipóteses sobre a igualdade dos efeitos do fator A, isto é:

- H0 : $\beta_{11}$ = $\beta_{12}$ = : : : $\beta_{1a}$ = 0
- H1 : Pelo menos um $\beta_{1i} \neq 0$

e a igualdade nos efeitos do fator B, ou seja:

- H0 : $\beta_{21}$ = $\beta_{22}$ = : : : $\beta_{2b}$ = 0
- H1 : Pelo menos um $\beta_{2j} \neq 0$

e, ainda, se há interação entre os fatores:

- H0 : $(\beta_1\beta_2)_{ij}$ = 0 para todo i ; j
- H1 : Pelo menos um $(\beta_1\beta_2)_{ij} \neq 0$

CV              | G.L.        |S.Q.         |Q.M.                          | Fcalc 
---------------:|:-----------:|:-----------:|:----------------------------:|:---------------------------------
Fator A         | $a - 1$     | $SQ_{A}$    | $\frac{SQ_{A}}{a-1}$         | $\frac{QM_{A}}{QM_{Res}}$ 
Fator B         | $b-1$       | $SQ_{B}$    | $\frac{SQ_{B}}{b-1}$         | $\frac{QM_{B}}{QM_{Res}}$
Interação A x B | $(a-1)(b-1)$| $SQ_{AxB}$  | $\frac{SQ_{AxB}}{(a-1)(b-1)}$| $\frac{QM_{AxB}}{QM_{Res}}$
resíduo         | $ab(n-1)$   | $SQ_{Res}$  | $\frac{SQ_{Res(b)}}{ab(n-1)}$| 
Total           | $abn-1$     | $SQ_{Total}$| -                            | 

<br>

## FAT2DIC

```{r}
data(cloro)
with(cloro,
     FAT2DIC(f1, f2, resp, ylab="Number of nodules", legend = "Stages"))
```

## FAT2DBC

```{r}
data(cloro)
with(cloro,
     FAT2DBC(f1, f2, bloco, resp, ylab="Number of nodules", legend = "Stages"))
```

## FAT2DIC.ad

```{r}
data(cloro)
respAd=c(268, 322, 275, 350, 320)
with(cloro,FAT2DIC.ad(f1, f2, bloco, resp, respAd, ylab="Number of nodules", legend = "Stages"))
```

## FAT2DBC.ad

```{r}
data(cloro)
respAd=c(268, 322, 275, 350, 320)
with(cloro,
     FAT2DBC.ad(f1, f2, bloco, resp, respAd, ylab="Number of nodules", legend = "Stages"))
```

## FAT2DIC.art

```{r}
data(cloro)
with(cloro, FAT2DIC.art(f1,f2,resp))
```

## FAT2DBC.art

```{r}
data(cloro)
with(cloro,FAT2DBC.art(f1,f2,bloco,resp))
```

# Fatorial triplo

<br><br>

****

## Teoria

****

Nos experimentos mais simples comparamos níveis (tratamentos) de apenas um fator; entretanto, existem casos em que dois ou mais fatores devem ser estudados simultaneamente para que possam nos conduzir a resultados de interesse;

Em geral, os experimentos fatoriais são mais eficientes para este tipo de experimento, pois estudam, ao mesmo tempo, os efeitos de dois ou mais fatores, cada um deles com dois ou mais níveis.

O fatorial é um tipo de esquema, ou seja, uma das maneiras de organizar os tratamentos e não um tipo de delineamento;

Os experimentos fatoriais são montados segundo um tipo de delineamento experimental;

Nos experimentos fatoriais, os tratamentos são obtidos pelas combinações dos níveis dos fatores.

<br>

****

### Tipos de efeitos avaliados

****

<br>

- Efeito Principal: é o efeito de cada fator, independente do efeito dos outros fatores;

- Efeito de Interação: é o efeito simultâneo dos fatores sobre a variável em estudo. Dizemos que ocorre interação entre os fatores quando os efeitos dos níveis de um fator são modificados pelos níveis do outro fator.

<br>

****

### Vantagens

****

<br>

a) Pode-se estudar dois ou mais fatores num único experimento.

b) Pode-se, por meio dos efeitos das interações, verificar se um fator é independente ou dependente do(s) outro(s).

****

### Desvantagens

****

<br>

a) O número de tratamentos ou combinações de níveis de fatores cresce, rapidamente, com o aumento do número de níveis, em cada fator, ou mesmo com o aumento do número de fatores.

b) A interpretação dos resultados se torna mais difícil é medida que aumentamos o número de níveis e de fatores no experimento.

<br>

****

### Modelo estatístico

****

<br>

As observações podem ser descritas pelo modelo estatístico linear:

<center>

$y_{ijk} = \mu+\beta_{1i}+\beta_{2j}+\beta_{3k}+(\beta_1\beta_2)_{ij}+(\beta_1\beta_3)_{ik}+(\beta_2\beta_3)_{jk}+(\beta_1\beta_2\beta_3)_{ijk}+\epsilon_{ijk}$

</center>

- i = 1; 2; : : : ; a
- j = 1; 2; : : : ; b
- k = 1; 2; : : : ; c

em que:

- $y_{ijk}$ é o valor observado no i-ésimo nível do fator A, j-ésima nível do fator B e k-ésimo nível do fator C;
- $\mu$ é uma constante;
- $\beta_{1i}$ é o efeito do i-ésimo nível do fator A;
- $\beta_{2j}$ é o efeito do j-ésimo nível do fator B;
- $\beta_{3k}$ é o efeito do j-ésimo nível do fator C;
- $(\beta_1\beta_2)_ij$ é o efeito da interação entre $\beta_{1i}$ e $\beta_{2j}$;
- $(\beta_1\beta_3)_ik$ é o efeito da interação entre $\beta_{1i}$ e $\beta_{3j}$;
- $(\beta_2\beta_3)_jk$ é o efeito da interação entre $\beta_{2i}$ e $\beta_{3j}$;
- $(\beta_1\beta_2\beta_3)_{ijk}$ é o efeito da interação entre $\beta_{1i}$, $\beta_{2j}$ e $\beta_{3k}$;
- $(\epsilon)ijk$ é o componente de erro aleatório.

<br>

****

### Hipóteses e modelo

****

<br>

No experimento fatorial com 3 fatores, deseja-se testar a signicância de ambos os fatores. 

No experimento fatorial com 2 fatores, deseja-se testar a signicância de ambos os fatores. 

Há interesse em testar hipóteses sobre a igualdade dos efeitos do fator A, isto é:

- H0 : $\beta_{11}$ = $\beta_{12}$ = : : : $\beta_{1a}$ = 0
- H1 : Pelo menos um $\beta_{1i} \neq 0$

e a igualdade nos efeitos do fator B, ou seja:

- H0 : $\beta_{21}$ = $\beta_{22}$ = : : : $\beta_{2b}$ = 0
- H1 : Pelo menos um $\beta_{2j} \neq 0$

e, ainda, se há interação entre os fatores A e B:

- H0 : $(\beta_1\beta_2)_{ij}$ = 0 para todo i ; j
- H1 : Pelo menos um $(\beta_1\beta_2)_{ij} \neq 0$

e, ainda, se há interação entre os fatores A e C:

- H0 : $(\beta_1\beta_3)_{ik}$ = 0 para todo i ; k
- H1 : Pelo menos um $(\beta_1\beta_3)_{ik} \neq 0$

e, ainda, se há interação entre os fatores B e C:

- H0 : $(\beta_2\beta_3)_{jk}$ = 0 para todo j ; k
- H1 : Pelo menos um $(\beta_2\beta_3)_{jk} \neq 0$

e, ainda, se há interação entre os fatores A e B e C:

- H0 : $(\beta_1\beta_2\beta_3)_{ijk}$ = 0 para todo i ; j; k
- H1 : Pelo menos um $(\beta_1\beta_2\beta_3)_{ijk} \neq 0$

<br><br><br>

## FAT3DIC

```{r}
data(enxofre)
with(enxofre, FAT3DIC(f1, f2, f3, resp))
```

## FAT3DBC

```{r}
data(enxofre)
with(enxofre, FAT3DBC(f1, f2, f3, bloco, resp))
```

